【裁判字號】    99,消債聲,62
【裁判日期】    991130
【裁判案由】    聲請免責
【裁判全文】
臺灣士林地方法院民事裁定            99年度消債聲字第62號
債  務  人  邱智勝
上列當事人聲請清算事件，本院裁定如下：
    主  文
債務人邱智勝不免責。
    理  由
一、按法院為終止或終結清算程序之裁定確定後，除別有規定外
    ，應以裁定免除債務人之債務。次按法院裁定開始清算程序
    後，債務人有薪資、執行業務所得或其他固定收入，而普通
    債權人之分配總額低於債務人聲請清算前2 年間，可處分所
    得扣除自己及依法應受其扶養者所必要生活費用之數額者，
    法院應為不免責之裁定，但債務人證明經普通債權人全體同
    意者，不在此限。且債務人債務人因浪費、賭博或其他投機
    行為，致財產顯然減少或負擔過重之債務，而生開始清算之
    原因者，或有其他故意違反本條例所定義務之行為者，法院
    應為不免責之裁定；但債務人證明經普通債權人全體同意者
    ，不在此限。消費者債務清理條例第132 條、第133 條、第
    134 條第4 款及第8 款分別定有明文。又法院裁定開始更生
    程序後，債務人免責前，法院裁定開始清算程序，其更生聲
    請視為清算聲請，同條例第78條第1 項後段亦有規定。
二、查債務人邱智勝於民國98年3 月17日具狀聲請更生，前經本
    院於98年11月26日以98年度消債更字第151 號裁定於98年12
    月2 日17時起開始更生程序，並命司法事務官進行更生程序
    ；債務人雖提出更生方案，惟未遵守本院之命令依限提出關
    係審查其收支情形是否屬實、更生條件是否公允之文件，致
    更生程序無法進行，而經本院於99年7 月26日以99年度消債
    清字第44號裁定自99年7 月30日17時起開始清算程序，並同
    時終止清算程序確定在案，有上開裁定在卷可稽。是依首揭
    規定，本院應依職權裁定是否免除債務人之債務。經查：
  (一)按法院為調查事實，得命關係人或法定代理人本人到場或以
    書面陳述意見。而債務人不遵守法院之裁定或命令，致更生
    程序無法進行者，法院得裁定開始清算程序，分別為消費者
    債務清理條例第9 條第2 項及第56條第2 款所明定。查債務
    人前於更生程序中，經本院於99年6 月14日以士院木民司節
    98年度司執消債更字第316 號函命其於99年6 月25日以前陳
    明其每日計程車營業時數、每月營業天數、其他共同居住人
    之姓名及收入情形、如係單獨居住則有何居住23坪房屋之必
    要等節，並提出其最新勞工保險被保險人投保資料表、97、
    98年度綜合所得稅各類所得資料清單、最近1 個月財產歸屬
    資料清單、計程車無線電服務費繳費證明、計程車油資支出
    明細等關涉審查其收支情形是否屬實及更生方案是否公允之
    文件，該函並於99年6 月15日合法送達於債務人，有上開函
    文及送達證書在卷可憑（見司執消債更卷第90至91頁）。惟
    債務人屆期並未補正，並於99年7 月7 日具狀稱其無法提供
    。債務人既聲請更生，以清理債務，本應以更生之誠意，協
    助法院進行更生程序，提出有履行可能且公允之更生方案及
    其相關文件，而債務人之計程車營業收支情形、共同居住人
    之收入情形，唯債務人知之最詳，其拒予陳明並提出關涉審
    查其收支情形是否屬實及更生方案是否公允之文件，致更生
    程序無法繼續進行，顯已違反上開消費者債務清理條例第9
    條第2 項所規定之協力義務，且難認無故意可言，自應認債
    務人已有首揭消費者債務清理條例第134 條第8 款所規定之
    不免責事由。
  (二)查債務人以駕駛計程車為業，每月平均淨收入新臺幣（下同
    ）2 萬3,000 元等情，有上開本院98年度消債更字第151 號
    民事裁定可稽，足認其確有薪資之固定收入。而債務人於聲
    請清算即聲請更生前2 年間之收入共計59萬0,200 元（包括
    計程車淨收入及96年度之財交所得，計算式：23000 ×24+4
    5840×10/12=590200），有其96年度綜合所得稅各類所得資
    料清單附卷可參（見消債更卷第15頁）。債務人於聲請更生
    時雖稱其聲請更生前2 年間之每月必要支出為1 萬7,977 元
    （包括膳食費、電話費、房租、水、電、瓦斯及勞健保）等
    語（見消債更卷第7 頁）。惟按消費者債務清理條例之立法
    目的在使不幸陷入經濟困境之人得以清理債務、重建生活，
    並於清理過程中保有符合人性尊嚴之最低基本生活，而非維
    持債務人過去慣常之寬逸生活，故於評估債務人之清償債務
    能力時，不得由債務人任意主張其基本生活費用之數額。是
    債務人於聲請更生前2 年間係居住於臺北縣汐止市，則其上
    開期間之必要生活支出應以行政部主計處所公告96至97年度
    臺灣省每人每月最低生活費9,509 元、9,829 元及98年度臺
    北縣每人每月最低生活費1 萬0,792 元（含房屋租金）計算
    之，故其聲請更生前2 年間必要生活支出應為23萬4,622 元
    （計算式：9509×10+9829 ×12+10792×2=234622）。從而
    ，債務人之聲請清算即聲請更生前2 年間可處分所得即收入
    扣除自己之必要生活費用，尚餘35萬5,578 元（計算式：00
    0000-000000 ＝355578）。而本件既經本院裁定開始清算程
    序並同時終止清算程序，則債務人之普通債權人顯然無法於
    清算程序中受分配，其受分配總額為0 ，顯低於上開聲請清
    算前2 年間可處分所得扣除必要生活費用後之餘額，故依首
    揭消費者債務清理條例第133 條本文規定，應為不免責之裁
    定。
  (三)再依債權人提出之消費明細所示，債務人自91年7 月起即向
    債權人申請代償信用卡欠款，並分別於同年11月、92年5 月
    起開始使用預借現金及現金卡，而於92年3 月至95年12月間
    幾乎每月均有預借現金、現金卡或代償信用卡之借貸紀錄，
    每月總借貸金額1,000 元至14萬元不等，此有債權人新光商
    業銀行股份有限公司（下稱新光銀行）、花旗（台灣）商業
    銀行股份有限公司（下稱花旗銀行）、臺灣土地銀行股份有
    限公司、華南商業銀行股份有限公司、大眾商業銀行股份有
    限公司及遠東國際商業銀行股份有限公司之民事陳報狀暨所
    附債務人消費明細在卷可按（見本院卷第21至28、33至87頁
    ）。顯見債務人於91年間即有支付困難之情事，而需仰賴金
    融機構代償繳款，其本應更加撙節開銷，避免非必要支出。
    又債務人於94年1 月已積欠新光銀行信用卡債務8 萬3,371
    元未清償，於95年1 月亦已積欠花旗銀行信用卡債務10萬9,
    705 元未清償，且迄至95年12月止，每月均未全額上開2 銀
    行之信用卡債務，並於永誠證券投資顧問股份有限公司、台
    灣大哥大、大眾電信、震旦通訊等處消費2,000 餘元至4 萬
    元不等之金額，有上開消費明細可參，依上開消費之處所、
    頻率、金額，於客觀上實難認係維持生活所必需之支出。況
    債務人既知自身經濟狀況不佳，並使用預借現金、現金卡、
    代償而產生高額借款，又同時積欠高額信用卡債務，復從事
    上開非維持生活所必需之消費行為，難謂無浪費之嫌。其因
    而增加負債致不能清償，足認可歸責於債務人，為保障債權
    人之權益，自不宜免除債務人之債務。
  (四)又本院經函詢全體普通債權人之意見，該等債權人均表示債
    務人應不予免責，有該等債權人之民事陳報狀在卷可憑，足
    見債務人未經普通債權人全體同意其免責，而債務人復未提
    出經普通債權人全體同意之證明，故無從認定債務人已有首
    揭消費者債務清理條例第133 條但書及第134 條但書所規定
    之情形，而得裁定免責。
三、綜上所述，堪認債務人確有消費者債務清理條例第133 條、
    第134 條第4 款及第8 款所規定之情事，且未經普通債權人
    全體同意其免責，揆諸首揭規定，本件債務人不得免責。
四、爰裁定如主文。
中    華    民    國    99    年    11    月    30    日
                  民事第一庭  法      官  陳梅欽
上為正本係照原本作成。
如不服本裁定，應於裁定送達後10日內，以書狀向本院提出抗告
，並繳納抗告費新臺幣1千元。
中    華    民    國    99    年    12    月    1     日
                              書  記  官  劉淑慧

司法院資訊處製作；財團法人民間司法改革基金會備份。
